【裁判字號】    96,易,2806
【裁判日期】    970214
【裁判案由】    詐欺
【裁判全文】
臺灣臺中地方法院刑事判決              96年度易字第2806號
公  訴  人  臺灣臺中地方法院檢察署檢察官
被      告  甲○○
            乙○○
上  一  人
選任辯護人  李清輝律師
上列被告等因詐欺案件，經檢察官提起公訴（96年度偵字第69號
），本院判決如下：
    主    文
甲○○連續意圖為自己不法之所有，以詐術使人將本人之物交付
，處有期徒刑貳年。
乙○○無罪。
    犯罪事實
一、甲○○係設於高雄市○○區○○路一九二巷五號六樓之一「
    利可興國際開發有限公司（以下簡稱利可興公司）」之登記
    及實際負責人，另為設於高雄市○○區○○路一九二巷五號
    六樓之一「勵志科技有限公司（以下簡稱勵志公司）」之實
    際負責人（登記負責人為乙○○）。甲○○於民國九十四年
    八月間起，明知其本人及利可興公司、勵志公司之財務狀況
    均不佳，而均已無清償能力，且亦無能力讓其所使用之利可
    興公司、勵志公司支票按期兌現，竟意圖為自己不法之所有
    ，基於詐欺取財之概括犯意，自九十四年八月一日起至同年
    十月二十日止，於附表一所示之時間，向設於臺中市○○區
    ○○路一段三七八號十六樓之二之「東銳貿易有限公司（以
    下簡稱東銳公司）」，訂購如附表一所示金額之汽車零組件
    ，致東銳公司經營者丁○○誤以為甲○○有清償貨款之資力
    與意願，而陷於錯誤，遂陸續出貨給甲○○，迄至九十四年
    十月二十日，共計交付價值新臺幣（下同）一千三百十五萬
    九千三百零三元之汽車零件給甲○○，甲○○則先後開立及
    交付如附表二所示之勵志公司及利可興公司之支票九張給東
    銳公司，惟屆期經提示均因存款不足而遭退票，東銳公司經
    營者始知受騙。
二、案經東銳公司委任張皓帆律師訴由臺灣臺中地方法院檢察署
    檢察官偵查起訴。
    理    由
壹、有罪部分
一、訊據被告甲○○固坦承有向告訴人東銳公司訂購及收受如附
    表一所示金額之汽車零組件，並簽發如附表二所示之支票交
    付東銳公司以為貨款之給付，嗣該等支票均遭退票等事實，
    惟矢口否認有何詐欺取財之犯行，辯稱：其與東銳公司間之
    交易，並非從如附表二所示九張支票之貨物交易開始，在此
    之前就互相作買賣，雖然其後來因週轉不靈造成上開支票退
    票，然其並非有意詐欺云云。然查：
(一)、上開犯罪事實，業據證人丁○○於本院審理時證述綦詳（詳
    本院九十七年一月三十一日審理筆錄），並有收貨確認單影
    本九份、發票影本一份、如附表二所示之支票及退票理由單
    各九張附於偵查卷可稽。又被告甲○○雖自九十四年初即與
    東銳公司間有生意往來，且交易情形正常，此據證人丁○○
    於本院審理時證述屬實，惟證人丁○○亦於本院審理時證稱
    ：「我們一開始是從九十四年初開始有小筆交易，幾萬元或
    十幾萬元的交易，詳細金額我不記得了。」、「（九十四年
    八月一日之前甲○○向你訂貨有無遲付或退票過？）沒有，
    因為之前都是幾萬元或十幾萬、二十萬元的貨款。」等語，
    足見被告甲○○於九十四年八月一日之前與東銳公司間之交
    易往來係屬小筆金額之買賣。且被告甲○○自九十四年八月
    一日起與東銳公司間之交易情形，是否因被告甲○○已無清
    償貨款能力而涉及詐欺，本應與其以往跟東銳公司之交易情
    形分別以觀而具體判斷之，倘若被告甲○○自九十四年八月
    一日起已無清償貨款之能力，卻仍向東銳公司訂購及收受大
    筆金額之汽車零組件轉售圖利，嗣後亦不清償貨款，即有詐
    欺取財之不法所有意圖。
(二)、被告甲○○於本院審理時供稱：「（向告訴人公司訂貨當時
    ，你公司及你的財務狀況如何？）經營的不是很順，不否認
    也常有支票退補的情形，財務狀況不是很理想。」、「（你
    向告訴人公司訂的這批貨所開票的票期是否都是二個月左右
    ？）有的兩個月，有的三個月。」、「（訂貨及開票當時有
    無能力支付票款？）訂貨當時確認沒有能力。」等語，顯見
    被告甲○○在向東銳公司訂購如附表一所示金額之汽車零組
    件及簽發交付如附表二所示支票給東銳公司時，其本人及勵
    志公司、利可興公司之財務狀況均不佳，亦無支付貨款及票
    款之能力甚明。
(三)、又利可興公司係於九十四年八月二十二日向臺灣銀行安南分
    行申請開立甲存帳戶，迄於九十五年一月十三日公告拒絕往
    來，期間之帳戶結存餘額多數均在五十萬元以下；而勵志公
    司向華南商業銀行東高雄分行所申請開立之甲存帳戶，自九
    十四年九月十五日起即因存款不足而陸續退票，於九十四年
    十月七日公告拒絕往來，此有臺灣銀行安南分行九十六年九
    月二十一日安南營字第09600038901號函及函附之交易明細
    暨退補票記錄各一份、華南商業銀行東高雄分行九十六年十
    月八日華東高字第960356號函及函附之存款往來明細表暨退
    補紀錄交易報表影本各一份附於本院卷可按，益徵被告甲○○在與東銳公司進行如附表一所示金額之買賣行為時，利可
    興公司及勵志公司之財務狀況確屬不佳。另依上開勵志公司
    之華南商業銀行甲存帳戶交易明細顯示：
    １、該帳戶於九十四年九月十五日，即有一張四十一萬六千
        零七十五元之支票因存款不足而退票，然被告甲○○竟
        於九十四年九月十九日又向東銳公司訂購二百五十三萬
        三千四百四十元之汽車零組件。
    ２、該帳戶於九十四年九月二十日及二十一日，有二張共計
        九十六萬五千六百六十九元之支票因存款不足而退票，
        然被告甲○○竟於九十四年九月二十一日及同年月二十
        六日向東銳公司訂購共計二百三十九萬九千二百八十元
        之汽車零組件。
    ３、該帳戶於九十四年九月二十七日，有一張七十五萬元之
        支票因存款不足而退票，被告甲○○竟又於九十四年十
        月一日向東銳公司訂購一百七十九萬零八百八十元之汽
        車零組件。
    ４、該帳戶於九十四年十月三日及五日，共計有四張合計金
        額五百零二萬元六千七百十九元之支票因存款不足而退
        票，且於九十四年十月七日已公告拒絕往來，總退票金
        額高達一千零九十八萬六千三百十四元，竟於九十四年
        十月十二日及同年月二十日又向東銳公司訂購共計二百
        六十四萬九千六百六十一元之汽車零組件。
        均彰顯被告甲○○在向東銳公司訂購如附表一所示金額
    之汽車零組件時，確已陷於無清償能力之狀態。
(四)、基上等情，被告甲○○在向東銳公司訂購如附表一之汽車零
    組件時，其本人及其所經營之勵志公司、利可興公司之財務
    狀況均不佳，且已陷於無清償貨款及支付支票款項之能力，
    被告甲○○對此亦知之甚詳，卻仍向東銳公司訂購鉅額之汽
    車零組件；且被告甲○○將上開汽車零組件轉售取得之款項
    亦多數用於其公司之開銷及彌補虧損，亦據被告甲○○於本
    院審理時供述明確，顯見其主觀上本無付款之意願與能力，
    其確有為自己不法所有之詐欺意圖甚明。被告甲○○之所辯
    無非卸飾之詞，不足採信，事證明確，其犯行洵堪認定。
二、核被告甲○○所為，係犯刑法第三百三十九條第一項之詐欺
    取財罪。按刑法業於九十四年二月二日經修正公布，並於九
    十五年七月一日起施行，被告於行為後，法律已有變更。且
    按行為後法律有變更者，適用行為時之法律；但行為後之法
    律有利於行為人者，適用最有利於行為人之法律，刑法第二
    條第一項定有明文；復按比較新舊法，應就罪刑有關之共犯
    、未遂犯、想像競合犯、牽連犯、連續犯、結合犯，以及累
    犯加重、自首減輕暨其他法定加減原因（如身分加減）與加
    減例等一切情形，本於統一性及整體性原則，綜其全部罪刑
    之結果而為比較（最高法院九十五年五月二十三日第八次刑
    庭會議決議參照）。而本件經比較如下：(一)、新修正刑法已
    刪除第五十六條連續犯之規定，此刪除雖非犯罪構成要件之
    變更，但顯已影響行為人刑罰之法律效果，自屬法律有變更
    。依修正前刑法第五十六條規定，基於概括犯意所觸犯同一
    罪名之數行為，在法律上評價為一罪，而修正刪除刑法第五
    十六條之規定後，該數行為即依數罪併罰之規定分論併罰，
    則依新修正刑法第二條第一項規定，比較新、舊法結果，以
    修正前之規定有利於被告甲○○，故應適用較有利於被告甲○○之行為時法律即舊法論以連續犯。(二)、刑法第三百三十
    九條第一項定有罰金刑，依修正後刑法施行法增訂第一條之
    一規定：「（第一項）中華民國九十四年一月七日刑法修正
    施行後，刑法分則編所定罰金之貨幣單位為新臺幣。（第二
    項）九十四年一月七日刑法修正時，刑法分則編未修正之條
    文定有罰金者，自九十四年一月七日刑法修正施行後，就其
    所定數額提高為三十倍。但七十二年六月二十六日至九十四
    年一月七日新增或修正之條文，就其所定數額提高為三倍」
    ，及刑法第三十三條第五款修正為：「主刑之種類如下：
    五、罰金：新臺幣一千元以上，以百元計算之」等規定觀之
    ，依修正前後之法律，所定罰金刑之最高度額雖屬相同，然
    依被告甲○○行為時即修正前刑法第三十三條第五款規定之
    罰金最低額銀元一元，並提高十倍計算，前開罰金刑之最低
    額為銀元十元，即新臺幣三十元，較之修正後之新臺幣一千
    元為低。因此，比較上述修正前、後之刑罰法律，自應以被
    告甲○○行為時即修正前關於科處罰金刑之法律較有利於被
    告甲○○。故經綜合比較結果，以修正前之規定有利於被告
    甲○○，自應一體適用修正前刑法之規定。故被告甲○○先
    後多次詐欺取財犯行，時間緊接，犯罪構成要件相同，顯係
    基於概括之犯意反覆而為，為連續犯，應依修正前刑法第五
    十六條之規定論以一罪，並加重其刑。爰審酌被告甲○○犯
    罪之動機、目的、手段、其品行及智識程度、犯罪所生之損
    害高達一千三百十五萬九千三百零三元，且迄今亦未返還及
    賠償被害人，所造成之損害鉅大、及其犯後猶卸飾責任，未
    具悔意等一切情狀，量處如主文所示之刑。又被告甲○○上
    開犯罪之時間雖於九十六年四月二十四日以前，惟既經本院
    宣告有期徒刑二年，依中華民國九十六年罪犯減刑條例第三
    條第一項第十五款之規定，自不予減刑，併此敘明。
貳、無罪部分
一、公訴意旨另以：被告乙○○有與被告甲○○共同基於意圖為
    自己不法所有之概括犯意，共同為如犯罪事實欄所載向東銳
    公司詐騙價值一千三百十五萬九千三百零三元汽車零件之犯
    行，因認被告乙○○涉有刑法第三百三十九條第一項之詐欺
    取財罪嫌云云。
二、按犯罪事實應依證據認定之，無證據不得認定犯罪事實；又
    不能證明被告犯罪者，應諭知無罪之判決，刑事訴訟法第一
    百五十四條第二項、第三百零一條第一項分別定有明文。又
    認定不利於被告之事實須依積極證據，苟積極證據不足為不
    利於被告事實之認定時，即應為有利被告之認定，更不必有
    何有利之證據，最高法院三十年上字第八一六號判例可資參
    照。
三、公訴意旨認被告乙○○涉有詐欺取財罪行，無非以告訴代理
    人張皓帆律師於偵查中之指訴，及出貨對帳單、支票及退票
    理由單等影本為其主要論據。訊據被告乙○○堅決否認有何
    詐欺取財之犯行，辯稱：本案之交易其完全不知情，其係於
    二十五年前就到美國，十年前開始定居美國，很少回臺灣，
    且因為其在美國請領救濟金，每年回臺至多只能停留二十八
    天，而勵志公司是其兒子甲○○跟朋友合夥開的，本來就有
    使用支票，後來拆夥時，甲○○拜託用其名義登記為勵志公
    司之負責人，公司支票負責人印鑑章亦變更為其名義，然仍
    由甲○○繼續使用，其從來就沒有介入該公司之經營，其不
    知道甲○○使用勵志公司支票之情形，甲○○也從未對其照
    會過，且其從未過問勵志公司之經營買賣情形，甲○○也未
    向其提過，其並未向東銳公司詐欺取財等語。經查：
(一)、被告乙○○雖為勵志公司之登記負責人，此有該公司之營業
    登記公示查詢資料一份附於偵查卷可按，惟被告乙○○為甲○○之父親，則其受被告甲○○之請託登記為勵志公司之負
    責人，實際上並由被告甲○○經營勵志公司及使用勵志公司
    之支票等情，核與被告甲○○供述之情節相符，亦與社會一
    般常情無違。且證人丁○○亦於本院審理時證稱：「一開始
    是甲○○用勵志科技有限公司名義向我們訂貨，電話及見面
    都是甲○○。」等語，顯見本件與東銳公司為如附表一所示
    金額之貨品買賣，應係被告甲○○簽發勵志公司及利可興公
    司之支票而單獨所為，應與被告乙○○無涉。況本件原乏積
    極之證據足以證明被告乙○○與被告甲○○間有何犯意之聯
    絡；且持他人名義之支票為買賣或其他交易行為，係屬常見
    之商業交易行為，本難因該他人名義之支票屆期退票，即謂
    支票之發票人亦與持票轉讓人間有何犯意之聯絡。
(二)、又依被告乙○○所提出之中華民國及美國護照影本顯示，其
    已因歸化取得美國國籍，曾於九十二年十一月二十八日持美
    國護照入境臺灣，並於九十二年十二月二十三日出境；於九
    十三年二月二十七日持中華民國護照入境，九十三年三月二
    十日出境；於九十三年六月六日持美國護照入境，於九十三
    年六月二十六日出境；於九十三年六月三十日持美國護照入
    境，於九十三年七月二日出境；於九十四年十月二十一日持
    美國護照入境，於九十四年十一月十六日出境；於九十五年
    一月二十七日持中華民國護照入境，於九十五年二月二十二
    日出境；迄至九十七年一月八日始再持中華民國護照入境，
    此有上開護照影本附於本院卷可參，顯見被告乙○○多數時
    間均身處美國，且於如附表一所示之交易行為期間，亦未在
    臺灣境內，究難認其對於被告甲○○之行為有何認識及犯意
    之聯絡甚明。被告乙○○對於被告甲○○持勵志公司及利可
    興公司支票向東銳公司訂購如附表一所示金額之汽車零組件
    等買賣行為，應不知情，其應無詐欺取財之犯行甚明。
四、綜上所述，被告乙○○應無詐欺取財之犯行，其辯解應可採
    信。此外，復查無其他積極之證據足以證明被告乙○○有何
    公訴人所指之詐欺取財犯行，既不能證明被告乙○○犯罪，
    爰依法為無罪判決之諭知。
據上論斷，應依刑事訴訟法第二百九十九條第一項前段、第三百
零一條第一項，刑法第二條第一項前段、第三百三十九條第一項
、修正前刑法第五十六條，刑法施行法第一條之一第一項，判決
如主文。
本 案經檢察官丙○○到庭執行職務。
中    華    民    國    97    年    2    月     14    日
                  刑事第八庭  審判長法  官  林慧英
                                    法  官  戴嘉慧
                                    法  官  簡源希
上為正本係照原本作成
如不服本判決，應於收受送達後10日內向本院提出上訴書狀（應
述具體理由並附繕本）。
上訴書狀如未敘述理由，應於上訴期間屆滿後20日內補提理由書
於本院。
                                    書記官  黃雅青
中    華    民    國    97    年    2    月     14    日
附錄論罪科刑法條：
刑法第339條第1項
意圖為自己或第三人不法之所有，以詐術使人將本人或第三人之
物交付者，處5年以下有期徒刑、拘役或科或併科1千元以下罰金
【附表一】被告甲○○向東銳公司訂貨之日期及金額
┌──┬────────┬─────────┐
│編號│訂貨日期        │ 金額（新臺幣）   │
├──┼────────┼─────────┤
│１  │94年8月1日      │2,116,800元       │
├──┼────────┼─────────┤
│２  │94年8月15日     │1,399,492元       │
├──┼────────┼─────────┤
│３  │94年8月31日     │    5,850元       │
├──┼────────┼─────────┤
│４  │94年9月14日     │  263,900元       │
├──┼────────┼─────────┤
│５  │94年9月19日     │2,533,440元       │
├──┼────────┼─────────┤
│６  │94年9月21日     │  672,100元       │
├──┼────────┼─────────┤
│７  │94年9月26日     │1,727,180元       │
├──┼────────┼─────────┤
│８  │94年10月1日     │1,790,880元       │
├──┼────────┼─────────┤
│９  │94年10月12日    │2,447,536元       │
├──┼────────┼─────────┤
│１０│94年10月20日    │  202,125元       │
└──┴────────┴─────────┘
【附表二】被告甲○○交付給東銳公司之支票
┌──┬─────┬───────┬─────────┐
│編號│發 票 人  │票載發票日    │發票金額（新臺幣）│
│    │          ├───────┤                  │
│    │          │支票號碼      │                  │
├──┼─────┼───────┼─────────┤
│１  │勵志公司  │94年10月2日   │2,116,800元       │
│    │乙○○    ├───────┤                  │
│    │          │SC0000000     │                  │
├──┼─────┼───────┼─────────┤
│２  │勵志公司  │94年10月15日  │1,405,342元       │
│    │乙○○    ├───────┤                  │
│    │          │SC0000000     │                  │
├──┼─────┼───────┼─────────┤
│３  │利可興公司│94年12月17日  │  263,900元       │
│    │甲○○    ├───────┤                  │
│    │          │AP0000000     │                  │
├──┼─────┼───────┼─────────┤
│４  │利可興公司│94年12月24日  │2,533,400元       │
│    │甲○○    ├───────┤                  │
│    │          │AA0000000     │                  │
├──┼─────┼───────┼─────────┤
│５  │利可興公司│94年12月24日  │  672,100元       │
│    │甲○○    ├───────┤                  │
│    │          │AA0000000     │                  │
├──┼─────┼───────┼─────────┤
│６  │利可興公司│94年12月24日  │  202,125元       │
│    │甲○○    ├───────┤                  │
│    │          │AP0000000     │                  │
├──┼─────┼───────┼─────────┤
│７  │利可興公司│94年12月31日  │1,727,180元       │
│    │甲○○    ├───────┤                  │
│    │          │AA0000000     │                  │
├──┼─────┼───────┼─────────┤
│８  │利可興公司│95年1月7日    │1,790,880元       │
│    │甲○○    ├───────┤                  │
│    │          │AA0000000     │                  │
├──┼─────┼───────┼─────────┤
│９  │利可興公司│95年1月14日   │2,477,536元       │
│    │甲○○    ├───────┤                  │
│    │          │AA0000000     │                  │
└──┴─────┴───────┴─────────┘


司法院資訊處製作；財團法人民間司法改革基金會備份。
